【裁判字號】    96,上訴,1457
【裁判日期】    970424
【裁判案由】    貪污治罪條例
【裁判全文】
臺灣高等法院刑事判決                96年度上訴字第1457號
上  訴  人    臺灣臺北地方法院檢察署檢察官
被      告    甲○○
選任辯護人    莊勝榮律師
上列上訴人因被告違反貪污治罪條例案件，不服臺灣臺北地方法
院九十五年度訴字第一五五七號，中華民國九十六年三月一日第
一審判決（起訴案號：臺灣臺北地方法院檢察署九十五年度偵字
第一二三九六號及移送併辦：同上署九十五年度偵字一七四三四
號），提起上訴，本院判決如下：
    主  文
原判決撤銷。
甲○○依法令服務於地方自治團體所屬機關而具有法定職務權限
之公務員，連續利用職務上之機會，詐取財物，處有期徒刑壹年
拾月，褫奪公權肆年。緩刑肆年。
    事  實
一、甲○○自民國八十七年七月一日起，即擔任臺北市萬華區日
    善里（以下簡稱萬華日善里）第八屆、第九屆里長，依地方
    制度法第五十九條第一項及臺北市里鄰長服務要點第三點第
    一項第二款第二目之規定，辦理里公務事項，為依法令服務
    於地方自治團體所屬機關而具有法定職務權限之公務員，緣
    因臺北市萬華區於○○里○○街十九號二樓亦設有一區民活
    動中心內（以下簡稱東園活動中心），分有大禮堂及會議室
    ，且甲○○於九十三、九十四年間即經常以日善里辦公處及
    萬華國中家長會名義合辦各研習班，向區公所申請使用該東
    園活動中心，並於不詳時間，以不詳方法亦取得該活動中心
    之鑰匙一付，而得以開啟使用該活動中心。詎甲○○明知依
    臺北市區民活動中心設置管理要點第九點及臺北市區民活動
    中心收費基準表之規定，申請借用萬華區區民活動中心場地
    者，應於使用前向萬華區公所提出申請，經核定並依前揭收
    費基準表繳納場地使用費後，始得使用，且其前以日善里及
    萬華國中家長會名義合辦各研習班亦係向區公所申請繳費使
    用，竟基於為自己不法所有之概括犯意，對於該非其主管或
    監督，而屬於萬華區公所主管之萬華區區民活動中心場地出
    借收費之事務，而利用東園活動中心設於日善里內，而其任
    日善里里長職務之機會，於以下各托兒所至日善里辦公處，
    向任里長之被告洽詢租借該東園活動中心舉辦該托兒所畢業
    典禮場地事宜，甲○○均未告知應向萬華區公所為申請，而
    以里長職務機會逕予允借，並連續向各詢問人表示須繳納「
    清潔費」或電費、冷氣及水費之「水電費」新台幣（下同）
    一千一百元，使各該申請人陷於錯誤，誤以里長即係有權決
    定東園活動中心租借與否之主管事務之人，而各交付一千一
    百元予甲○○，以租用該活動中心，甲○○計詐取三千三百
    元：
    (一)全球托兒所行政主任張逸山，於九十四年六月底某日，在
      萬華日善里辦公處，受欺罔給付一千一百元清潔費後，向
      被告租借該東園活動中心，於同年七月十六日舉辦該托兒
      所畢業典禮。
    (二)啟明托兒所園長翁金蓮，於同年七月初某日，在萬華日善
      里辦公處，受欺罔給付一千一百元清潔費後，向被告租借
      該東園活動中心，於同年七月廿三日舉辦該托兒所畢業典
      禮。
    (三)萬大托兒所所長林桂，於同年七月三日，囑其所內職員林
      瓊菲至萬華日善里辦公處，受欺罔給付一千一百元水電費
      後，向被告租借該東園活動中心，於同年七月十七日舉辦
      該托兒所畢業典禮。嗣林桂於典禮前之七月十五日上班時
      間，至區公所欲先拿取假日所需用之活動中心鑰匙時，經
      萬華區公所民政課課員高揚稱須向區公所繳費方得使用，
      林桂僅得依言繳交二千三百五十元，嗣典禮結束後，於同
      年月十九日持甲○○以日善里辦公處開立之收據向區公所
      申請退款時，經告以甲○○係違法收款，應自行向甲○○
      索還等語，林桂始知受騙，旋轉往日善里辦公室，甲○○
      因亦接獲民政課日善里里幹事林淳娟電話通知，於林桂到
      時，即將一千一百元退還林桂。
二、案經臺灣臺北地方法院檢察署檢察官接獲匿名檢舉主動簽分
    偵查起訴，及法務部調查局臺北市調查處移送偵查後，移送
    併辦。
    理  由
壹、有罪部分：
一、按被告以外之人於審判外之言詞或書面陳述，除法律有規定
    者外，不得作為證據。又被告以外之人於審判外之陳述，雖
    不符前四條之規定，而經當事人於審判程序同意作為證據，
    法院審酌該言詞陳述或書面陳述作成時之情況，認為適當者
    ，亦得為證據。當事人、代理人或辯護人於法院調查證據時
    ，知有第一百五十九條第一項不得為證據之情形，而未於言
    詞辯論終結前聲明異議者，視為有前項之同意，刑事訴訟法
    第一百五十九條第一項、第一百五十九條之五分別定有明文
    。經查，本案被告及其選任辯護人對本案相關書証及証人陳
    述於本院認均有証據能力而同意作為証據，經本院審酌證人
    徐漢雄、林淳娟、高揚、張逸山、翁金蓮、林桂、林瓊菲吳
    進財於調查局之證述及渠七人暨吳進財於偵查中之証述，雖
    均為審判外陳述，然均係依渠自由意志所為，復無何不當之
    狀況，並經被告及其選任辯護人同意為証據，依前開規定，
    應認有証據能力。至証人吳進財於偵查中所証，亦經具結，
    嗣並經於原審再為詰証，亦應認有証據能力。
二、本案經訊被告甲○○固不否認知東園活動中心之場地租借係
    屬區公所職權，須向區公所申請繳費使用，及其有收取前開
    三托兒所各一千一百元之清潔費用，然矢口否認有何不法圖
    利或詐取財物犯行，並辯稱：其僅係代找清潔人員，所代收
    清潔費均均入研習班帳戶，未入其私帳，要無何利得。被告
    選任辯護人並為被告辯稱：被告僅為日善里里長，活動中心
    租借權非屬里長，則其既無核准權，即不符利用職權、機會
    、身分圖利之要件；另被告係代研習班收清潔費，並將之代
    轉予吳進財作研習班統籌運用，未入私帳，即無獲利；且依
    區民活動中人收費基準表規定清潔費係五千元，被告僅收受
    一千一百元，即無不法意圖各云云。
三、經查，被告自八十七年七月一日起即任台北市萬華區日善里
    里長，為被告所自承，並有台北市萬華區公所函一件在卷可
    稽，而有關台北市萬華區區民活動中心之申請借用，依臺北
    市區民活動中心設置管理要點第九點規定：申請借用區民活
    動中心場地者，應向所轄區公所提出申請，經區公所核定並
    依臺北市區民活動中心收費基準表繳納場地使用費後，始得
    使用；另依臺北市區民活動中心收費基準表，將場地依面積
    分為甲、乙、丙、丁、戊五級，並分別訂定基本費、電費（
    又分有、無冷氣）、水費（又分一般、特殊）、保証金及代
    辦清潔費之收費標準，此有前開管理要點及收費基準表各一
    件在卷可按。惟萬華區另依其區內活動中心之大小另訂有「
    台市萬華區區民活動中心收費基準表」，而本案位於東園街
    十九號二樓之系爭東園活動中心，依卷附該收費基準表有關
    二樓大禮堂部分收取標準為：基本費一千二百五十元；電費
    無冷氣一百五十元、有冷氣一千元；水費一般一百元、特殊
    二百元；保証金八千元；清潔費五千元。又該大禮堂從未收
    取保証金，且原規定於借辦喜宴，方加收清潔費交予清潔公
    司清理，而該活動中心因場地限制，未提供宴席租用，故亦
    未收取清潔費；另萬華區之區民活動中心，依前開區民活動
    中心設置管理要點，亦係由民政課承辦員及里幹事分別負責
    場地使用、收費及保管活動中心之鑰匙；並不知甲○○里長
    何以亦持有活動中心鑰匙等情，亦據萬華區民政課承辦課員
    高揚及日善里里幹事林淳娟分別結証在卷，並有前開台市萬
    華區區民活動中心收費基準表一件在卷可按，是有關本案東
    園活動中心之場地租借使用，萬華區公所亦並未交辦任里長
    之被告，而非屬其職務或職權事項，合先敘明。
四、再查，被告多年任日善里里長，自承知悉前開規定及收費標
    準，且萬華區公所就前開東園活動中心於九十三、九十四年
    間，受理甲○○以日善里辦公處與萬華國中家長研習班名義
    申請租借活動中心之場地使用，此有該研習班之聯合招生簡
    章及區民活動中心場地許可使用申請書等在卷可按，被告亦
    自承均是由其以里辦公處名義申請，是其確知核准場地使用
    及收費為區公所之權限無疑。至該招生簡章係以日善里里辦
    公處里長甲○○具名，雖於簡章之報名服務專線載有名譽總
    幹事吳進財，然經本院函詢結果，吳進財並非萬華國中家長
    會會長或成員，且萬華國中家長會亦未與日善里合辦研習班
    申請區活動中心用地，此亦有該校九十七年一月十四日北市
    萬中輔字第09730017700號函一件附卷可稽，核與吳進財結
    証其僅任萬華國中志工服務隊（偵一二三九八卷第十八頁）
    ，亦非區公所員工，職業係基隆市皇冠大樓管委會工程管理
    顧問，由被告為其爭取認養簡易設備器材之維修、清潔，僅
    係活動中心志工，不收錢，亦不負責打掃清潔（同上偵卷第
    十八頁、原審卷第四十九～五十一頁審判筆錄）等情大致相
    符，足認前開各聯合研習班實係被告以里辦公處名義舉辦，
    及申請場地使用，與萬華國中家長會或吳進財並無何關連。
五、又查，被告本案所收取清潔費，與台市萬華區區民活動中心
    收費基準表所示之名目、金額均不相符，且其於調查局初供
    ：場地清潔費是向吳進財詢問，吳表示一百元是誤餐費、一
    千元是清潔費，所以收一千一百元（偵一七四三四卷第七頁
    調查筆錄）；又稱：僅是向他們代收事後場地的清潔費，平
    常區公所均要求申請單位自行清潔，是應林桂等人要求，找
    清潔工代他們整理場地（同上偵卷第廿三頁）；偵查中稱：
    托兒所請我幫忙找義工幫忙打掃，純粹找義工幫忙打掃，無
    收費標準，隨便收，都是找二、三個義工幫忙打掃，代收清
    潔費等碰到時才會交給義工（他八一二二卷第卅頁）；是代
    收轉給吳進財，請他幫忙清潔場地，是該三家托兒所直接找
    我，請我幫他們做場地清潔（偵一二九三八卷第十六頁）各
    等語，是究係吳進財稱要收費並由吳進財定該價額？亦或托
    兒所請託付費？是由二、三位義工打掃亦或吳進財打掃？所
    收費用交予打掃義工或交吳進財？被告供述，前後不一，已
    有可議，亦與本案實均統一收取一千一百元之事實亦不相符
    。又証人即各托兒所申請人張逸山、翁金蓮、林瓊菲均証稱
    是被告直接稱要收取「清潔費」或「水電費」，並非渠等請
    被告代找人幫忙打掃，甚且被告對萬大托兒所之林瓊菲係收
    取「水電費」，並要求林瓊菲須於典禮後為清潔一情，亦據
    林瓊菲迭証在卷，則與其辯稱代收清潔費已有出入。況亦與
    証人吳進財証稱其係志工，有幫忙打掃，但不收錢之証述不
    符。另該東園活動中心之租借本不收清潔費，業如前述，且
    日常係由區公所臨時工負責打掃，亦經証人即里幹事唐逸萍
    結証在卷（原審卷第五十三頁）；是被告既知無權收取，仍
    藉詞收費，其具不法意圖明甚。被告辯稱有代找清潔人員支
    出，及所代收金錢均交予吳進財，入研習班帳戶，暨吳進財
    嗣於原審法院迴護稱有收被告代收之清潔費各云云，顯係飾
    卸之詞，均無足採。復如前述，前開聯研習班既係被告以里
    辦公處及藉萬華國中家長會之名自行辦理，而該研習班亦同
    係借用場地者，更無由收取清潔費，且前開三托兒所借用時
    間，經核亦均非研習班原借用時段，此亦有被告研習班許可
    使用申請書及使用時段表在卷可按（偵一七四三四卷第廿六
    ～廿九、卅二～卅五頁），是被告選任辯護人為被告辯稱，
    代收款係入研習班統籌運用，被告無不法利得云云，顯係混
    淆之語，亦無足採。
六、綜上所述，本案既據申請借用場地之各托兒所証人張逸山、
    翁金蓮、林桂、林瓊菲結証均係向被告申請，被告既未告知
    應向區公所申請，並均以須付「清潔費」或「水電費」各收
    取一千一百元一致，被告亦不否認收取，並有証人林桂提出
    被告交付之收據一紙在卷可稽，則如前所述，被告既明知其
    無權准許借用，且未告知應向區公所申請，竟自行允借，使
    前開前來洽借之証人張逸山、翁金蓮及林瓊菲誤以為設於該
    里之區民活動中心，里長即為有權准借之人，是本案雖非被
    告主動積極施以詐術，然利用其任里長一般人易誤認其對里
    內活動中心有管領權之職務上機會消極欺罔，自符詐取財物
    之構成要件，乃本案事証已臻明確，被告犯行洵堪認定。
七、惟本案被告行為後，刑法於九十四年一月七日修正公布，九
    十五年七月一日施行，按新修正刑法第二條第一項規定：「
    行為後法律有變更者，適用行為時之法律。但行為後之法律
    有利於行為人者，適用最有利於行為之法律」。茲比較有關
    本案應適用之新舊法：
    (一)修正前刑法第三十三條第一項第五款規定：「罰金：一元
      以上。」，修正後同條款規定：「罰金：新台幣一千元以
      上，以百元計算之。」，比較新舊法之規定，本案被告行
      為後法定刑得併科罰金部分，新法並未較有利於被告。
    (二)刑法第六十七條、第六十八條原規定有關罰金刑加減，由
      原來規定之僅加減其最高度刑，修正為其最高度刑及最低
      度刑同加減之，是本案法定刑併科罰金部分加重其刑者，
      以修正前較有利於被告；減輕其刑者，則以修正後較有利
      於被告。
    (三)又新修正刑法已廢除連續犯之規定，然比較修正前後，本
      案被告先後三次犯行，自以修正前連續犯仍以一罪論，為
      有利被告。
    (四)刑法第七十四條第一項第一款緩刑之宣告條件原為「未曾
      受有期徒刑以上刑之宣告者」，經修正為「未曾因故意犯
      罪受有期徒刑以上刑之宣告者」，修正後放寬前因過失犯
      受有期徒刑以以上刑之宣告者，亦得為緩刑之宣告，本案
      被告前未曾受刑之宣告，比較新舊法，新法亦無較有利於
      被告。
    (五)至本次刑法修正之比較新舊法，應就罪刑有關之共犯、未
      遂犯、想像競合犯、牽連犯、連續犯、結合犯，以及累犯
      加重、自首減輕暨其他法定加減原因（如身分加減）與加
      減例等一切情形，綜其全部罪刑之結果而為比較（最高法
      院九十五年五月廿三日刑事庭第八次會議決議結論參照）
      ，是本件上述有關連續犯、法定罰金刑暨法定加減原因，
      綜合比較結果，自以適用被告行為時之法律對被告最為有
      利。
八、核被告所為，係犯貪污治罪條例第五條第一項第二款之利用
    職務上機會詐取財物罪。公訴人起訴係同條例第六條第一項
    第五款之利用職權機會圖利罪，然貪污治罪條例第六條之圖
    利罪，為公務員貪瀆行為之概括規定，必其犯罪情形不合於
    第四、五條公務員貪瀆行為之特別規定者，始適用圖利罪之
    概括性規定，又貪污治罪條例之圖利罪，須以明知違背法令
    為構成要件，至所指違背之「法令」係指法律、法律授權之
    法規命令、職權命令、委辦規則等，對不特定多數人民就一
    般事項所作對外發生法律效果之規定而言，是本案被告既非
    主管監督賦有許准權限，復未經區公所交辦，且其係以里長
    職務使人陷於錯誤詐收清潔費，並非其違背法令而為收取圖
    利（公訴人起訴所指違背台北市區民活動中心設置管理要點
    收費基準表之規定，非屬前揭不特定多數人民就一般事項所
    作對外發生法律效果之法令），然如前述，所為已符特別規
    定之詐取財物罪，揆諸前揭說明，被告應係犯貪污治罪條例
    第五條第一項第二款之利用職務上機會詐取財物罪，且本案
    起訴社會事實同一，乃起訴法條不當，應予變更。又被告先
    後三次詐取財物，時間緊接，犯罪構成要件相同，顯係基於
    概括犯意反覆為之，應依修正前連續犯之規定論以一罪，並
    加重其刑。至起訴事實(三)詐取萬大托兒所部分，雖未經檢察
    官起訴，然如前述，其與已起訴部分，係連續犯之裁判上一
    罪關係，亦為原起訴效力所及，檢察官亦請求併予審理，本
    院因得併予審判，附此敘明。又本案被告所得財物在新台幣
    （下同）五萬元以下，併應依同條例第十二條第一項規定及
    先加後減之例減輕其刑。
九、原審判決以被告雖於客觀上有違背法令收取清潔費用之行為
    ，然主觀上無圖利之犯意，不符公訴人起訴之貪污治罪條例
    第六條第一項第五款之利用職權機會圖利罪，而為被告無罪
    之判決，如前所述，既未詳為勾稽其犯行已符同條例第五條
    第一項第二款之利用職務上機會詐取財物罪，而變更檢察官
    起訴法條予以論處，即有未洽，是公訴人上訴仍執被告有圖
    利犯意，雖非有理由，然指摘原判決論証有誤應為被告有罪
    判決，則有理由，自應由本院撤銷改判。爰審酌被告之品行
    、素行，長居里長職務，忘卻為民服務宗旨，長期申請使用
    活動中心後，竟圖小利詐取財物之犯罪動機、手段、方法，
    詐得財物數額非高，然犯後不知悛悔，猶飾詞圖卸之態度等
    一切情狀，及所得僅三千三百元，惟觸犯最輕本刑七年以上
    之重罪，縱經依貪污治罪條例第十二條第一項規定減刑後，
    猶屬過重，乃再依刑法第五十九條之規定予以酌減，而量處
    如主文所示之刑，以資懲儆，並依法宣告褫奪公權四年。又
    被告前未曾受刑之宣告，此有本院前科紀錄表一件在卷可按
    ，被告犯行尚非主動積極詐取，僅係消極未對前來詢問申請
    者告以申請途徑而予詐取，且所得亦僅三千三百元，情節輕
    微，經此偵審程序，應已知所警惕而無再犯之虞，乃併予宣
    告緩刑肆年，以啟自新。至犯罪所得三千三百元，業經被告
    返還各被害人，此有被害人立據三紙在卷可按，乃不再為追
    繳發還被害人之諭知，併此敘明。
貳、不另為無罪部分：
一、公訴意旨另以：甲○○未於事前向萬華區公所提出申請並繳
    交場地使用費，而容任該等研習班人員向其取得萬華活動中
    心鑰匙，開啟進入該處使用大禮堂及會議室，致該等研習班
    因而獲得免予繳交場地使用費共計三萬八千一百八十五元之
    不法利益（其使用日期、時段、場地名稱及費用之計算如附
    表所示），經人向萬華區公所檢舉，由萬華區公所政風人員
    調查及調查局人員約談後，甲○○始分別於九十四年九月二
    日及九十五年三月七日補繳如附表所示之場地使用費，因認
    其涉犯貪污治罪條例第六條第一項第五款之利用職權機會圖
    利罪等語。
二、經訊被告固坦承有短交及補繳前揭租借場地費用一節無訛，
    然否認其有圖利犯行，並辯稱：研習班係萬華國中家長會與
    日善里辦公室合作，由吳進財負責研習班課程、財務、師資
    、學生，由於里長借場地有優惠，該研習班遂透過其向區公
    所借場地，區長徐漢雄亦稱不用申請那麼多研習班，但事發
    後恐擔負責任竟否認之。因其向吳進財轉述，不用報那麼多
    研習班，便將節省經費作為維護活動中心之用，並以研習班
    之費用為活動中心添購設備，因研習班無法人人格，故發票
    開給里辦公室，均有相關發票在卷可資證明，其未將款項中
    飽私囊，自無圖利可言等語。
三、經查，被告以日善里辦公處與以吳進財代表萬華國中家長會
    名義聯合開辦研習班，暨經區長徐漢雄應允無庸據實申請等
    情，業經查明該聯合研習班與萬華國中無涉，吳進財亦非萬
    華國中家長會會長或成員，而係被告以日善里辦公處舉辦之
    研習班，已如前述，且証人徐漢雄亦否認有應允無庸據實申
    請情事，然此部分被告係以申請使用者之身分向區公所為申
    請，該使用准駁，亦非其職權，縱有未據實申請而短交費用
    情事，同前，與明知違背法令之圖利犯行構成要件不符，另
    其既為里長，以里辦公室為里民活動申請，依原規定即可享
    有免場地費及水電費七折之優惠，至使用時段逾原申請範圍
    漏未申請而短繳使用費，乃區公所承辦人員應審查是否合法
    使用事項，是其雖有短交費用獲利，然亦與使用詐術『詐取
    』財物之構成要件不符，此外，公訴人復未提出其他積極証
    據証明被告有違何刑事法令，依罪疑惟輕之証據法則，此部
    分公訴人上訴認亦應為圖利之有罪判決，即無理由，應予駁
    回，惟公訴人認此部分與前揭論罪科刑部分為連續犯之裁判
    上一罪關係，乃不另為無罪之諭知。
、據上論斷，應依刑事訴訟法第三百六十九條第一項前段、第
    三百六十四條、第二百九十九條第一項前段、第三百條，貪
    污治罪條例第五條第一項第二款、第十二條第一項、第十七
    條、第十九條，刑法第二條第一項、第五十九條、修正前第
    五十六條、第三十七條第二項、第七十四條第一款，判決如
    主文。
本案經檢察官林秀濤到庭執行職務。
中    華    民    國   九十七   年   四   月   廿四   日
                  刑事第六庭審判長法  官  林堭儀
                                  法  官  郭豫珍
                                  法  官  陳玉雲
以上正本證明與原本無異。
如不服本判決，應於收受送達後十日內向本院提出上訴書狀，其
未敘述上訴之理由者並得於提起上訴後十日內向本院補提理由書
（均須按他造當事人之人數附繕本）。
                                  書記官  陳思云
中    華    民    國    97    年    4     月    25    日
附錄：本案論罪科刑法條全文
貪污治罪條例第5條
有下列行為之一者，處 7 年以上有期徒刑，得併科新台幣 6 千
萬元以下罰金：
一  意圖得利，擅提或截留公款或違背法令收募稅捐或公債者。
二  利用職務上之機會，詐取財物者。
三  對於職務上之行為，要求、期約或收受賄賂或其他不正利益
者。
前項第 1 款及第 2 款之未遂犯罰之。


司法院資訊處製作；財團法人民間司法改革基金會備份。
